臺灣高雄地方法院民事判決　　　　　　　99年度訴字第2031號
原　　　告　李祿麟
　　　　　　邱玉珍
　　　　　　邱淑珍
　　　　　　邱艷城
　　　　　　邱淑芳
前列五人共同
訴訟代理人　蕭永宏律師
被　　　告　宋俊賢
訴訟代理人　黃敏澤律師
被　　　告　潘秋香
上列當事人間請求侵權行為損害賠償事件，本院民國100 年3 月
3 日言詞辯論終結，判決如下：
    主      文
被告應連帶給付原告邱玉珍新台幣參拾柒萬陸仟肆佰參拾捌元，
連帶給付原告李祿麟、邱淑珍、邱艷城、邱淑芳各新台幣貳拾肆
萬元，及均自民國九十九年十一月十六日起至清償日止，按週年
利率百分之五計算之利息。
原告其餘之訴駁回。
訴訟費用由被告連帶負擔十分之三，餘由原告負擔。
本判決第一項於原告邱玉珍、李祿麟、邱淑珍、邱艷城、邱淑芳
分別以新台幣壹拾貳萬伍仟元、捌萬元、捌萬元、捌萬元、捌萬
元為被告供擔保後得假執行。但被告如以新台幣參拾柒萬陸仟肆
佰參拾捌元、貳拾肆萬元、貳拾肆萬元、貳拾肆萬元、貳拾肆萬
元分別為原告邱玉珍、李祿麟、邱淑珍、邱艷城、邱淑芳預供擔
保後得免為假執行。
原告其餘假執行之聲請駁回。
    事實及理由
一、原告主張：被告宋俊賢行於民國99年3 月26日晚間8 時許，
    騎乘車牌號碼OLQ-050 號重型機車沿高雄縣美濃鎮○○路○
    段由北往南方向行駛，於行經同路段375 號前時，本應注意
    車前狀況，並隨時採取必要之安全措施，而依當時情形，天
    候晴、夜間有照明、柏油路面、路面乾燥、無缺陷、無障礙
    物、視距良好，並無不能注意之情事，竟疏未注意車前狀況
    ，適被害人李桂妹騎乘腳踏車同向行駛於被告宋俊賢騎乘機
    車前方，本應注意慢車在未劃設慢車道之道路，應靠右側路
    邊行駛，且在夜間行駛時應開啟燈光，而依當時情形並無不
    能注意之情形，竟亦疏未注意，未靠右側路邊行駛，且未開
    啟燈光，致被告宋俊賢未注意及之而自後方追撞李桂妹騎乘
    之腳踏車（下稱系爭交通事故），李桂妹因而人車倒地後，
    受有頭部外傷併顱內出血、右胸頓傷、第四肋骨至第十一肋
    骨骨折及血胸、右側脛腓骨骨折、右骨盆腔骨折之傷害，經
    送醫救治後仍因傷重延至99年3 月27日凌晨2 時3 分許不治
    死亡。被告宋俊賢上開行為已構成侵權行為，而被告宋俊賢
    係79年8 月生，於為上開侵權行為時為限制行為能力人，被
    告潘秋香為其法定代理人，應與被告宋俊賢負連帶損害賠償
    責任。原告李祿麟、邱玉珍、邱淑珍、邱艷城、邱淑芳分別
    為李桂妹之父及子女。原告邱玉珍為李桂妹支出醫療費新台
    幣（下同）9,912 元、殯葬費185,000 元，又原告等人因被
    害人之死亡，精神上遭受極大之痛苦，各請求被告賠償精神
    慰撫金800,000 元，爰依侵權行為之法律關係提起本訴等語
    。並聲明：(一)被告應連帶給付原告邱玉珍994,912 元，原告
    李祿麟、邱淑珍、邱艷城、邱淑芳各800,000 元，及均自起
    訴狀繕本送達翌日起至清償日止，按年息百分之5 計算之利
    息。(二)願供擔保，請准宣告假執行。
二、被告則以：被告宋俊賢並未超速且有開啟車頭燈靠右側慢速
    行駛，系爭交通事故係肇因於李桂妹騎乘腳踏車於夜間行駛
    未裝設車燈、警示燈或反光裝置且身著深色衣服，急速左轉
    欲穿越馬路，致被告宋俊賢無法防範，煞車不及而與李桂妹
    發生擦撞。又被害人李桂妹騎乘腳踏車未注意靠右側路邊行
    駛，且未開啟燈光，亦與有過失。另被告宋俊賢為現役軍人
    、被告潘秋香為單親家庭，家中經濟困難，而原告已領取強
    制汽車責任保險金1,600,000 元，被告宋俊賢願再以300,00
    0 元補償原告等語置辯。並聲明：原告之訴駁回；如受不利
    判決，願供擔保請准宣告免為假執行。
三、兩造不爭執事項及爭點：
（一）不爭執事項：
  １、被告宋俊賢於99年3 月26日晚間8 時許，騎乘車牌號碼OL
      Q-050 號重型機車，沿高雄縣美濃鎮○○路○ 段由北往南
      方向行駛，於行經同路段375 號時，與被害人李桂妹所騎
      乘同向行駛之腳踏車擦撞，李桂妹因而人車倒地，並受有
      頭部外傷併顱內出血、右胸頓傷、第四肋骨至第十一肋骨
      骨折及血胸、右側脛腓骨骨折、右骨盆腔骨折之傷害，經
      送醫救治因傷重延至99年3 月27日凌晨2 時3 分許不治死
      亡，有交通事故現場圖、調查報告表、現場照片及相驗屍
      體證明書附於刑事卷可稽。被告宋俊賢之上開過失致死犯
      行，並經國防部南部地方軍事法院以100 年訴字第8 號判
      處有期徒刑6 月在案，有刑事判決在卷可稽（卷第113 頁
      ）。
  ２、原告李祿麟、邱玉珍、邱淑珍、邱艷城、邱淑芳分別為李
      桂妹之父及子女，有戶籍謄本附卷可稽（卷第25頁、第28
      至31頁）。被告宋俊賢為79年8 月13日生，於系爭交通事
      故發生時為限制行為能力人，被告潘秋香為其法定代理人
      ，有戶籍謄本附卷可稽（卷第80頁）。
  ３、原告邱玉珍因系爭交通事故而為被害人支出醫療費9,912
      元、殯葬費185,000 元，有行政院衛生署旗山醫院、義大
      醫院、福林葬儀社收據附卷可參（卷第14至21頁）
  ４、原告已領取強制汽車責任險保險賠償金額1,600,000 元，
      並由其等平均分配各320,000 元，應自所得請求之損害賠
      償金額中扣除。
（二）本件爭點：
  １、被告宋俊賢及被害人李桂妹對系爭交通事故之發生是否均
      有過失？如有，則過失責任比例如何？
  ２、原告等人所得請求被告賠償之金額各為多少？
四、被告宋俊賢及被害人李桂妹對系爭交通事故之發生是否均有
    過失？如有，則過失責任比例如何？
    按「駕駛人應注意車前狀況，並隨時採取必要之安全措施。
    」；「慢車... ，並應保持煞車、鈴號、燈光及反光裝置等
    安全設備之良好與完整。」；「慢車應在劃設之慢車道上靠
    右順序行駛，在未劃設慢車道之道路，應靠右側路邊行駛。
    」；「慢車有燈光設備者，應保持良好與完整，在夜間行駛
    應開啟燈光。」，道路交通安全規則第94條第3 項、第119
    條第1 項、第124 條第2 項前段、第128 條分別定有明文。
    經查，系系爭交通事故發生時，天候晴、夜間有照明、柏油
    路面、路面乾燥、無缺陷、無障礙物、視距良好，並無不能
    注意之情事，有交通事故現場圖、調查報告表、現場照片附
    於刑事卷可稽，並無不能注意之情事，被告竟未發現前方之
    被害人李桂妹，自有疏未注意車前狀況之過失；而被害人李
    桂妹騎乘腳踏車本應注意慢車在未劃設慢車道之道路，應靠
    右側路邊行駛，且在夜間行駛時應開啟燈光，竟亦疏未注意
    ，未靠右側路邊行駛，且未開啟燈光，致發生系爭交交通事
    故，被害人李桂妹自亦有此部份之過失；又本件車禍經送臺
    灣省高屏澎地區車輛行車事故鑑定委員會鑑定及覆議結果，
    認被告於夜間駕駛重機車，未充分注意車前狀況由後撞及前
    行腳踏車，為肇事主因；被害人李桂妹於夜間騎乘腳踏車，
    車後警示措施欠缺影響夜間行車安全，為肇事次因，有臺灣
    省高屏澎地區車輛行車事故覆議委員會99年7 月20日函在上
    開刑事卷可稽（刑事卷第17頁），依兩造之上開過失情形，
    本院認被告就本件車禍應負70 %之過失責任，被害人則應負
    30% 之過失責任。
五、原告等人所得請求被告賠償之金額各為多少？
（一）按「因故意或過失，不法侵害他人之權利者，負損害賠償
      責任。」；「汽車、機車或其他非依軌道行駛之動力車輛
      ，在使用中加損害於他人者，駕駛人應賠償因此所生之損
      害。但於防止損害之發生，已盡相當之注意者，不在此限
      。」；「不法侵害他人致死者，對於支出醫療及增加生活
      上需要之費用或殯葬費之人，亦應負損害賠償責任。」、
      「被害人對於第三人負有法定扶養義務者，加害人對於該
      第三人亦應負損害賠償責任。」；「不法侵害他人致死者
      ，被害人之父、母、子、女及配偶，雖非財產上之損害，
      亦得請求賠償相當之金額。」；「無行為能力人或限制行
      為能力人，不法侵害他人之權利者，以行為時有識別能力
      為限，與其法定代理人連帶負損害賠償責任。」，民法第
      184 條第1 項前段、第191 條之2 、第192 條第1 項及第
      2 項、第194 條、第187 條第1 項前段分別定有明文。被
      告宋俊賢駕駛機車過失肇事致被害人死亡，其於事故發生
      時為限制行為能力人，被告潘秋香為其法定代理人之事實
      屬實，業見上述，原告自得依上開規定請求被告連帶賠償
      因此所受之財產上及非財產上損害。
（二）原告所得請求之各項賠償金額：
  １、醫藥費、殯葬費部份：
      原告邱玉珍因系爭交通事故而為被害人支出醫療費9,912
      元、殯葬費185,000 元，共194,912 元為被告所不爭執，
      業見前述，其此部份請求，應予准許。
  ２、精神慰撫金部份：
      按，精神慰撫金金額之酌定，除被害人所受之傷害程度外
      ，尚應審酌兩造之身份地位、學識經歷、財產狀況、痛苦
      程度等情節而定之。本院審酌被害人因本件車禍受致上開
      重大傷害，雖送醫急救仍不治死亡，其情狀甚為悲慘，原
      告等人精神上自受有極大之痛苦；原告李祿麟不識字，名
      下有不動產1 筆，原告邱玉珍、邱淑珍為專科畢業，邱艷
      城、邱淑芳為專科肄業，邱艷城名下有不動產1 筆，其餘
      原告名下均無不動產；被告宋俊賢為高職畢業，現為自願
      役上兵，名下無不動產等財產，被告潘秋香為國中畢業，
      無工作，，名下有田賦1 筆等情，業據兩造陳明在卷，並
      有兩造之稅務電子閘門財產所得調件明細表（卷第40頁以
      下）在卷可稽，等兩造之上開身分、地位、經濟能力，及
      原告等人所受之精神痛苦程度等一切情狀，認原告等人請
      求被告賠償精神慰撫金各800,000 元，尚屬公允，應予准
      許。
  ３、綜上各項金額，原告邱玉珍、李祿麟、邱淑珍、邱艷城、
      邱淑芳所得請求被告賠償之金額共分別為994,912 元、
      800,000 元、800,000 元、800,000 元、800,000 元、。
（三）再按，損害之發生或擴大，被害人與有過失者，法院得減
      輕賠償金額或免除之，民法第217 條第1 項定有明文；又
      損害之發生或擴大，被害人與有過失者，法院對於酌減賠
      償金額至何程度抑或完全免除，雖有裁量之自由，但應斟
      酌雙方原因力之強弱與過失之輕重以定之；另，民法第19
      2 條、第194 條，係間接被害人得請求損害賠償之規定，
      自理論言，雖係固有之權利，然其權利係基於侵權行為之
      規定而發生，自不能不負擔直接被害人之過失，倘直接被
      害人於損害之發生或擴大與有過失時，依公平之原則，亦
      應有民法第217 條過失相抵規定之適用，有最高法院54年
      度台上字第2433號判例及73年台再字第182 號判例之要旨
      可資參照。查本件車禍事故之發生被害人亦應負30 %之過
      失責任，被告則應負70% 之過失責任，業見前述，故本件
      應減輕被告30% 之賠償責任始為公允。準此，依上述過失
      相抵之規定，原告邱玉珍、李祿麟、邱淑珍、邱艷城、邱
      淑芳所得請求被告賠償之金額應分別為696,438 元、560,
      000 元、560,000 元、560,000 元、560,000 元、（小數
      點以下四捨五入）。
（四）末按「保險人依本法規定所為之保險給付，視為被保險人
      損害賠償金額之一部分；被保險人受賠償請求時，得扣除
      之。」，強制汽車責任保險法第32條定有明文。原告等人
      已領取汽車強制責任保險理賠1,600,000 元，而由原告各
      分配320,000 元，業見前述。從而原告等人得請求被告賠
      償之金額，於扣除已領取之強制汽車責任保險賠償320,0
      00元保險金額後，原告邱玉珍、李祿麟、邱淑珍、邱艷城
      、邱淑芳所得請求被告賠償之金額應分別為376,438 元、
      240,000 元、240, 000元、240,000 元、240,000 元。
六、綜上所述，原告依侵權行為之法律關係請求被告給付之上開
    金額，於原告邱玉珍、李祿麟、邱淑珍、邱艷城、邱淑芳分
    別得請求376,438 元、240,000 元、240, 000元、240,000
    元、240,000 元，及均自起訴狀繕本送達者翌日之99年11月
    16日起至清償日止，按年息5%計算之利息部份，為有理由，
    應予准許；至於原告逾此部分之請求，為無理由，應予駁回
    。
七、本判決主文第1 項就原告勝訴部份，兩造分別陳明願供擔保
    ，聲請宣告假執行或免為假執行，經核並無不合，爰分別酌
    定相當之擔保金額併予宣告之。至於原告其餘假執行之聲請
    ，因訴之駁回而失所依附，不應准許，應併予駁回。
八、訴訟費用負擔之依據：民事訴訟法第85條第2項。
中    華    民    國   100    年    4     月    1     日
                  民事第四庭  法  官  郭文通
以上正本係照原本作成。
如對本判決上訴，須於判決送達後20日內向本院提出上訴狀。如
委任律師提起上訴者，應一併繳納上訴審裁判費。
中    華    民    國   100    年    4     月    1     日
                              書記官  黃琬婷